【裁判字號】    98,台上,1614
【裁判日期】    980326
【裁判案由】    擄人勒贖
【裁判全文】
最高法院刑事判決            九十八年度台上字第一六一四號
上  訴  人  甲○○
選任辯護人  高雪琴律師
上  訴  人  乙○○
            丙○○
選任辯護人  金學坪律師
上  訴  人  丁○○
上列上訴人等因擄人勒贖案件，不服台灣高等法院中華民國九十
七年十二月三十日第二審判決（九十七年度上訴字第四四九八號
，起訴案號：台灣桃園地方法院檢察署九十七年度偵字第三０九
六、九三八九號、九十七年度偵緝字第五０四號），提起上訴，
本院判決如下：
    主  文
上訴駁回。
    理  由
按刑事訴訟法第三百七十七條規定：上訴於第三審法院，非以判
決違背法令為理由不得為之；是提起第三審上訴，應以原判決違
背法令為理由，係屬法定要件；如果上訴理由書狀並未依據卷內
訴訟資料具體指摘原判決不適用何種法則或如何適用不當，或所
指摘原判決違法情事顯與法律規定得為第三審上訴理由之違法情
形不相適合時，均應認其上訴為違背法律上之程式，予以駁回。
本件原判決撤銷第一審關於上訴人甲○○、乙○○、丙○○、丁
○○（以下除分別載稱姓名者外，簡稱為「上訴人等」）部分之
科刑判決，改判依想像競合犯之規定，從一重論處甲○○、乙○
○成年人共同故意對少年犯擄人勒贖罪刑（甲○○累犯，處有期
徒刑十一年；乙○○處有期徒刑七年）；另改判論處丙○○、丁
○○幫助成年人共同故意對少年犯擄人勒贖罪刑（丙○○處有期
徒刑四年；丁○○處有期徒刑三年十月）。已詳敘其調查證據之
結果及證據取捨並認定事實之理由；所為論斷，均有卷存證據資
料可資覆按。從形式上觀察，原判決並無違背法令之情形。甲○
○之上訴意旨略稱：(一)原判決認定上訴人等與林銘璋（另經第一
審判處罪刑確定）共犯擄人勒贖，並以甲○○、乙○○、林銘璋
為正犯，丙○○、丁○○為幫助犯，分別量處不同刑期。然擄人
勒贖為繼續犯，丙○○有送日用品予林銘璋，並與甲○○約定事
後分款，可謂對犯罪核心行為有所分擔並有認知，原判決謂丙○
○為幫助犯，判決事實及理由顯有矛盾。(二)原判決認定乙○○在
取贖後釋放被害人謝○○（民國八十一年出生，真實名字詳卷，
下稱謝童），依刑法第三百四十七條第五項後段減輕其刑，基於
共犯行為之法理，其他共犯自應一併適用。原判決未於理由中提
及，有判決不備理由之違背法令。(三)甲○○雖為正犯之一，但事
後坦承犯行並配合司法辦案，相較於其他共犯，有刑法第五十七
條第十款犯罪後態度減刑之事由，原判決以甲○○客觀上並無任
何可憫恕之處（刑法第五十九條）而未減輕其刑，未就刑法第五
十七條與第五十九條分別具體說明認定，判決理由不備。(四)原判
決謂「被害人將贖款匯至甲○○所指定在大陸建設銀行，戶名謝
其光之不詳人頭帳戶」，但甲○○並未收到贖款；況若查有匯款
，為何未有謝其光之帳號？原審未詳查即遽行判決，有應調查之
證據未予調查及判決理由不備之違法。(五)通訊監察書應由法官核
發，本件由檢察官核發通訊監察書後執行通訊監察所得之通訊監
察譯文，顯然違法而無證據能力。乙○○之上訴意旨略稱：(一)原
判決就「甲○○與乙○○共謀，計劃冒充警員綁架…謝童…藉以
向謝父（真實名字詳卷）勒索贖款…其後，甲○○、林銘璋與乙
○○三人遂意圖勒贖，而基於冒充公務員行使職權、擄人勒贖等
犯意聯絡」、「乙○○所有，置於車上之塑膠束帶」等節，並未
於理由內逐一說明憑以認定之證據，有判決不載理由之違法。(二)
原判決認定一行人返回乙○○之豆干工廠後，甲○○、林銘璋將
謝童押上甲○○原先開來之車號ＨＬ－５９０７車（下稱陳車）
，乙○○則駕駛車號８６３２－ＫＱ車（下稱劉車）在旁護送，
將謝童押至甲○○承租車號４３８６－ＫＤ車（下稱承租車）停
放之停車場，由甲○○、林銘璋押謝童換乘承租車至甲○○預租
之套房，乙○○則接手駕駛陳車至台北縣鶯歌鎮○○路、尖山路
交叉路口，再自行於該處搭乘營業小客車返家等情。但未交代乙
○○原駕駛之劉車究竟置於何處？係何人駕返豆干工廠？足見原
判決上開認定有違經驗法則，並有判決不載理由之違法。(三)原判
決事實欄記載：乙○○駕駛劉車護送陳車至承租車停放之停車場
後，甲○○、林銘璋押謝童換乘承租車至甲○○預租之套房，乙
○○即接手駕駛陳車至台北縣鶯歌鎮○○路、尖山路交叉路口。
但理由欄記載：乙○○陪同甲○○至甲○○預租之套房始行離去
。就乙○○究竟係陪同甲○○至承租車所在之停車場，抑或甲○
○預租之套房，原判決認定之事實與理由顯有矛盾，有判決理由
矛盾之違法。丙○○之上訴意旨略稱：(一)依原判決之記載，甲○
○確有主張彼於警詢時遭刑求，原審未先就之進行調查，僅以甲
○○同意引用彼警詢之自白作為證據，遽認定彼之刑求抗辯不可
採，而將該項可疑之自白作為證據，顯有判決不適用法則之違法
。(二)林銘璋於警詢時陳稱：「丙○○應該知道」等詞，無非彼個
人推測之詞，原審以之為判決基礎，有違證據法則。(三)原審以丙
○○見有警察，知道應避免警員查察，即以擬制推測之方法，認
定丙○○知悉甲○○等人之擄人勒贖犯行，適用法則自有不當。
況丙○○見有警察而未繼續向前，僅能解釋為丙○○知悉甲○○
等人有犯罪之可能，至於是否確實知悉彼等擄人勒贖，誠有疑義
。依罪疑唯輕原則，本件應論以妨害自由或恐嚇等罪，而非較重
之擄人勒贖罪。丁○○之上訴意旨略稱：(一)丁○○原有正當職業
，本件僅單純替甲○○查詢被害人之電話號碼，並未參與犯罪過
程，且查詢電話號碼時，並不知甲○○有何不法意圖和動機，故
未有幫助甲○○犯罪之意思。(二)丁○○於警詢時所為「早已知悉
甲○○之不法行為」之陳述係受警方誘導所致，應不具證據能力
。(三)原判決對丁○○有利之證據未說明不採之理由，明顯違背法
令各等語。
惟查：原判決就卷內各項供述證據，已分別敘明乙○○、丙○○
、丁○○分別爭執之證人甲○○、林銘璋、丙○○、丁○○、邱
柏輝於警詢時之供述及甲○○於偵查中之自白均具有證據能力之
理由（見原判決理由欄壹之一）；並說明卷附通訊監察譯文係依
通訊保障及監察法第五條、第六條規定執行通訊監察所得，應具
有證據能力（見原判決理由欄壹之二）；再依憑上訴人等之部分
供述，證人林銘璋、王銘加（套房之房東）、袁龍冠、邱宇君（
以上二人為其他套房之房客）、邱柏輝（營業小客車司機）、謝
童、謝童之父、母（真實姓名詳卷）之證詞，卷附台灣桃園地方
法院檢察署（下稱桃園地檢署）檢察官通知及職權緊急監察電話
一覽表、台灣桃園地方法院（下稱桃園地院）通訊監察書及附表
、通訊監察紀錄表及譯文、案發地點及鄰近道路監視器側錄案發
時間前後劉車車行路線所翻拍之照片以及警員據此而繪製之車行
動線圖、謝童受綁之痕跡照片、丙○○之0000000000
號行動電話之雙向通聯紀錄，暨扣案之束線帶、黃色膠帶、塗黑
之蛙鏡、咖啡色手套、類似警察制服、套房之租賃契約書、載有
甲○○電話號碼之便條紙等各項證據資料，於理由欄詳敘認定上
訴人等有原判決事實欄所載之擄人勒贖等犯行（甲○○、乙○○
與林銘璋均為正犯；丙○○、丁○○則為幫助犯）所憑之證據及
理由；對於乙○○、丙○○、丁○○否認知悉甲○○係擄人勒贖
所辯各節，如何與事實不符而均無足採，逐一加以說明指駁（見
原判決理由欄貳之四、五）；復敘明丙○○、丁○○所為僅止於
幫助犯之理由（見原判決理由欄貳之六）。經核俱與卷內資料相
符；原判決並無查證未盡、判決理由不備、理由矛盾、違背經驗
法則及論理法則之情事。而甲○○、丁○○於原審並未抗辯彼等
於警詢時之自白係遭刑求或誘導之不法情事，甲○○甚且於第一
審證稱：彼係因警察命彼交槍未果才被警察打，與本案之警詢筆
錄無關等情（見第一審卷壹第二０四頁）；原審未再就甲○○、
丁○○於警詢時之自白任意性為調查，並無違背證據法則可言。
又通訊保障及監察法第六條規定，有事實足認被告或犯罪嫌疑人
有犯擄人勒贖罪，為防止他人生命、身體、財產之急迫危險，司
法警察機關得報請該管檢察官以口頭通知執行機關先予執行通訊
監察；檢察官應於二十四小時內陳報該管法院補發通訊監察書；
法院並應於四十八小時內補發通訊監察書。本件桃園地檢署檢察
官係因桃園縣政府警察局大溪分局報知謝童遭不詳歹徒擄人勒贖
，乃於九十七年一月二十一日發出口頭通知執行緊急通訊監察，
並聲請桃園地院於同年月二十二日核發通訊監察書，有各該口頭
通知書、通訊監察書在卷可參（見第三０九六號偵查卷一第一六
二、一六五頁），原判決認該通訊監察譯文具證據能力，亦無適
用法則不當之違誤。至於原判決理由欄貳之十對於自劉車查扣之
束線帶三條認係乙○○所有一節，固未說明認定之依據，然乙○
○於警詢時已自承該束線帶為彼之工廠所用之物（見第三０九六
號偵查卷一第八三頁），原判決雖未加以論述，但於判決結果並
無影響。甲○○上訴意旨(一)、(五)、乙○○上訴意旨(一)、丙○○上
訴意旨(一)、(二)、(三)、丁○○上訴意旨(一)、(二)均置原判決事實欄明
確認定及理由欄已詳予說明之事項於不顧，任意指摘原判決違背
法令，無非就原審採證認事職權之適法行使及原判決已明白論斷
之事項，重為事實上之爭執，難認係適法之第三審上訴理由。次
查：量刑輕重及適用刑法第五十九條酌減其刑否，均屬事實審法
院得依職權自由裁量之事項。刑法第五十九條之酌量減輕其刑，
必須犯罪有特殊之原因與環境，在客觀上足以引起一般同情，認
為即使予以宣告法定最低度刑期，猶嫌過重者，始有其適用；至
於犯罪後之態度如何，僅屬刑法第五十七條所定科刑輕重應審酌
之事項之一，不得據為酌量減輕其刑之理由。原判決已敘明甲○
○之犯罪客觀上並無何可憫恕之處，不適用刑法第五十九條規定
減輕其刑（見原判決理由欄貳之七末段）；另說明甲○○係累犯
且為成年人對少年謝童犯罪，就其法定刑為有期徒刑部分加重其
刑，經審酌甲○○犯罪之動機、目的、手段、所生損害及犯罪後
之態度等刑法第五十七條所定科刑輕重應審酌之事項後，量處其
有期徒刑十一年，並未逾法定刑度，自無違法可言。又刑法第三
百四十七條第五項後段所定「取贖後而釋放被害人者，得減輕其
刑」，係「得減」而非「必減」，原判決未援引該項規定減輕甲
○○之刑，亦不得指為違法。甲○○上訴意旨(二)、(三)就原審量刑
職權之適法行使，任意指摘，並非合法之第三審上訴理由。再查
：擄人勒贖罪以意圖勒贖而為擄人之行為時即屬成立，甲○○、
乙○○既係為圖勒贖而有擄掠謝童之行為，其犯罪行為於擄得謝
童時已完成，至於甲○○取得贖款否、謝童之父匯款之帳戶如何
、劉車於擄人過程中停放何處及乙○○有無陪同至甲○○預租之
套房等細節，均不影響甲○○、乙○○擄人勒贖犯罪事實之認定
。甲○○上訴意旨(四)、乙○○上訴意旨(二)、(三)所指各節，於判決
結果並不生影響，自不得執為上訴第三審之理由。末查：丁○○
上訴意旨(三)僅泛指原判決對彼有利之證據未說明不採之理由，並
未具體指明「對彼有利之證據」為何，該部分上訴意旨及上訴人
等之其他上訴意旨，顯非依據卷內訴訟資料具體指摘原判決有何
違背法令之情形，徒憑己見，率指原判決違背法令，核與法律規
定得為第三審上訴理由之違法情形不相適合。應認上訴人等對於
擄人勒贖部分之上訴為違背法律上之程式，俱予駁回。另甲○○
、乙○○關於得上訴之擄人勒贖部分之上訴為不合法，本院從程
序上予以駁回，對於其二人各牽連所犯之刑法第一百五十八條第
一項冒充公務員行使職權部分，係屬刑事訴訟法第三百七十六條
第一款之案件，此部分既經第二審判決，依法不得上訴於第三審
法院，自無從適用審判不可分原則，併為實體上審判；甲○○、
乙○○各對於冒充公務員行使職權部分之上訴亦不合法，併予駁
回。
據上論結，應依刑事訴訟法第三百九十五條前段，判決如主文。
中    華    民    國  九十八  年    三    月  二十六  日
                      最高法院刑事第七庭
                          審判長法官  林  永  茂
                                法官  吳  昆  仁
                                法官  蘇  振  堂
                                法官  蕭  仰  歸
                                法官  林  立  華
      本件正本證明與原本無異
                                      書  記  官
中    華    民    國  九十八  年    三    月   三十   日
                                                     m


司法院資訊處製作；財團法人民間司法改革基金會備份。
